臺灣高等法院民事判決　八十九年度家上字第二九二號
　　　上　訴　人　乙○○
　　　被上　訴人　甲○○
右當事人間回復繼承權事件，上訴人對於中華民國八十九年八月二十二日臺灣臺北地
方法院八十八年度家訴字第六九號第一審判決提起上訴，並為訴之追加，本院判決如
左：
    主      文
上訴及追加之訴均駁回。
第二審及追加訴訟費用由上訴人負擔。
    事      實
甲、上訴人方面：
一、聲明：
（一）原判決關於駁回上訴人後開第二項之訴部分廢棄。
（二）被上訴人應就龔周德珍所遺坐落臺北市○○區○○段二小段一七二號土地，權
      利範圍四分之一，及其上建號一六三號、門牌臺北市○○路○段一二三巷一一
      弄四之二號之建物（以下稱系爭房地），於民國八十年五月二十三日所為之繼
      承登記予以塗銷。
（三）確認系爭房地為兩造及訴外人龔道愛、龔菲比、林錦泉、林介千、林介中公同
      共有。
二、陳述：除引用原判決記載外，補稱：
（一）被上訴人單獨將系爭房地登記為己有，不承認其他共有人有所有權，應屬無效
      ，兩造對所有權存在之法律關係有爭執，依法追加確認系爭遺產仍屬繼承人全
      體公同共有之訴。
（二）兩造之父龔和伍過世前半年由三姊龔菲比照顧，龔和伍身故後，其原存放於華
      南銀行仁愛分行之存款新臺幣（下同）一百七十萬元竟遭提領一空，伊向龔菲
      比質問，招致龔菲比對伊不滿，故在原審證述內容均偏袒迥護被上訴人，無足
      採信。
（三）本件分割協議書對市價現約一千二百萬之不動產僅由被上訴人單獨繼承，而伊
      身為長子竟無法置喙，僅共參與父親、其他姊妹等四人分配不值一百萬元之股
      票，此屬異常且變態事實，被上訴人自應負舉證責任，以期公平。
（四）系爭房地係兩造父母於婚姻關係存續中以買賣為原因而取得之財產，依修正前
      民法第一千零十六條及第一千零十七條第一、二項，民法親屬編施行法第一條
      之規定，適用七十四年六月三日民法親屬編修正前之前揭規定，系爭不動產屬
      兩造之父所有。協議書認遺產仍屬兩造之母所有，於法未合，足證該協議書係
      非真正，伊父亦遭隱瞞，事理至明。
三、證據：除援用第一審所提證據外，補提：繼承系統表一份為證。
乙、被上訴人方面：
一、聲明：駁回上訴及追加之訴。
二、陳述：除引用原判決記載外，補稱：
（一）上訴人於本院追加確認公同共有之訴，屬訴之追加，伊不予同意，且非民事訴
      訟法第二百五十五條第二款所謂之「基礎事實同一」；蓋塗銷伊一人獨有之繼
      承登記與確認龔道愛等多人公同共有係屬二事，更非同條第六款法律關係之前
      提，均足致妨礙訴訟之終結，及影響未應訴之他人權益。
（二）兩造之母於七十九年五月二十七日逝世後，上訴人親自配合提供相關印鑑、證
      明文件處理先母遺產，並辦理遺產繼承予其他姊弟。上訴人迄今仍居住使用系
      爭房屋之一個房間，而系爭房地之房屋、地價稅單每年均寄至該址，上訴人甚
      至執有該稅單，並於本件起訴時猶以此稅單做為核課訴訟費用之證據，足見其
      對於系爭房地之繼承登記於伊名下一事，早已心知肚明。
（三）辦理系爭房地繼承登記所使用之繼承系統表載有「龔琪」身陷大陸，實無其人
      存在。縱有其人存在，依臺灣地區與大陸地區人民關係條例第六十六條規定，
      大陸地區人民繼承台灣地區人民之遺產，應於繼承開始起三年內以書面向法院
      為繼承之表示，逾期視為拋棄繼承權，另繼承在施行前開始者，其期間自施行
      之日起算。兩造之母龔周德珍於七十九年五月二十七日過世，自前述條例施行
      之日（八十一年九月十六日施行）已逾三年，「龔琪」已視為拋棄繼承權，無
      礙本件繼承之協議。
三、證據：除援用第一審所提證據外，補提：信函一份為證。
    理      由
一、按當事人於第二審程序，為訴之變更追加，非經他造同意不得為之，但於某法律
    關係之成立與否有爭執，而其裁判應以該法律關係為據者，並求對於被告確定其
    法律關係之判決，不在此限，此觀之民事訴訟法四百四十六條第一項、第二百五
    十五條第一項第六款之規定即明。上訴人於原審主張：被上訴人與訴外人龔洽民
    偽造遺產分割協議書。查上訴人於原審主張：被上訴人與訴外人龔洽民偽造遺產
    分割協議書內容，將兩造母親龔周德珍所遺系爭房地辦理由被上訴人單獨繼承登
    記，侵害伊之繼承權及對系爭房地之公同共有權，本於繼承回復請求權、物上請
    求權訴請塗銷被上訴人之繼承登記。被上訴人否認有偽造分割協議內容，並抗辯
    該協議係得全體繼承人同意為之等語，即對上訴人主張系爭房地仍屬全體繼承人
    公同共有等情有所爭執，經原審判決上訴人敗訴後，上訴人提起上訴並於本院追
    加確認系爭房地為兩造及其餘繼承人龔道愛、龔菲比、林錦泉、林介千、林介中
    公同共有，雖屬訴之追加，惟係就上訴人原起訴請求塗銷被上訴人繼承登記之前
    提，即系爭房地是否屬龔周德珍之全體繼承人所公同共有，上訴人有公同共有權
    一節為確定法律關係之判決，揆諸首開規定，上訴人此項追加無庸得上訴人之同
    意為之，合先敘明。
二、上訴人主張：系爭房地原登記為兩造之母龔周德珍所有，龔周德珍於七十九年五
    月二十七日死亡後，本應由兩造及姊姊等五人共同繼承，詎被上訴人與已故之姊
    龔洽民謀議偽造遺產分割協議書，將系爭房地登記為被上訴人一人繼承，未得伊
    同意，且該分割協議未經兩造大姊龔道愛參與同意，亦屬無效，被上訴人所為已
    經侵害伊之繼承權及對系爭房地之公同共有權等情，爰本於繼承回復請求權及物
    上請求權，求為命被上訴人將前開繼承登記塗銷，並於本院為訴之追加請求確認
    系爭房地為兩造及其餘繼承人龔道愛、龔菲比、林錦泉、林介千、林介中公同共
    有之判決（上訴人於原審請求辦理公同共有之繼承登記，經原審判決敗訴，未據
    上訴聲明不服）。
三、被上訴人則以：系爭房地係兩造父母決定，由伊一人繼承，並為全體繼承人知悉
    且同意，伊遠在美國，係授權龔洽民代為辦理，龔道愛實際上並非兩造大姊，上
    訴人於兩造之父龔和伍八十七年二月十七日去世前，從未爭執系爭房地之權利，
    顯係事後藉詞反悔先母遺產之分割等語，資為抗辯。
四、查兩造之母龔周德珍於七十九年五月二十七日死亡，遺有系爭房地，由被上訴人
    以分割協議書之協議，於八十年五月二十三日辦理繼承登記為其所有之事實，為
    兩造所不爭，並有土地及建物登記簿謄本、分割協議書、系爭房地辦理繼承登記
    資料等件附卷可稽，堪信為真實。
五、上訴人雖主張：系爭分割協議書內容為被上訴人與龔洽民所偽造，且未得兩造大
    姊龔道愛參與同意，應屬無效，伊交付印鑑予龔洽民係為辦理遺產登記，並未同
    意分割協議之內容云云，已為被上訴人所否認，並以前揭情詞置辯。經查：
（一）查龔周德珍死亡後，繼承人為配偶龔和伍、子女龔洽民、龔菲比及兩造，有戶
      籍謄本及繼承系統表在卷可憑，雖辦理本件繼承登記之繼承系統表上有「長女
      龔琪（身陷大陸）」之記載，惟兩造均自認實際上並無龔琪此人（參見本院卷
      第一一○頁），上訴人固稱兩造尚有大姊龔道愛，系爭分割協議書上龔琪為被
      上訴人與龔洽民所捏造云云，並提出龔道愛戶籍謄本為證。然查，龔道愛之戶
      籍登記雖記載為長女、父母為「龔和伍」「龔周德珍」，惟龔道愛於原審已到
      庭證稱：「．．我三十八年三月來臺灣．．龔周德珍並不是我母親，他實際是
      我嬸嬸，我父親當初把我託給堂叔龔和伍．．父為龔光灝母親是任氏，叔叔嬸
      娘帶我到臺灣，我住在他們家六年多．．」等語，參以龔道愛為二十一年一月
      十七日生，龔周德珍為十二年四月九日生，是龔道愛出生時，龔周德珍年僅九
      歲，衡情不可能為龔周德珍所親生，上訴人亦陳稱：「龔道愛登記上是我大姊
      ，但是血緣上不是，血緣上大姊是龔洽民」等語，足認龔道愛並非龔周德珍之
      直系血親卑親屬，自無繼承權，龔周德珍死亡時之繼承人應為龔和伍、龔洽民
      、龔菲比及兩造。上訴人主張龔道愛未參與系爭分割協議，該協議無效云云，
      即不可採。
（二）次查，上訴人對系爭分割協議書上伊之印章為真正一節並不爭執，惟否認同意
      該分割協議之內容，並稱伊交付印章與龔洽民係為辦理遺產登記及稅務事宜，
      並不知將系爭房地全部分予被上訴人云云。但查，證人龔菲比已於原審證稱：
      「父母親早就決定把仁愛路的房子給甲○○，因為父母已經給大弟乙○○在高
      雄買了房子，所以決定把仁愛路的房子給小弟甲○○，母親突然心臟病發過世
      ，是由父親及大姊龔洽民處理遺產，說房子依母親生前，父母之主張把房子給
      小弟．．這是大家早就同意，母親死後大家也同意，原告乙○○也都同意．．
      」、「（協議書是原告同意？）原告都同意且他知道這事，而且原告在高雄我
      父母資助他買了三棟房子，只有被告沒有房子，所以要把這房子給小弟被告．
      ．」等語（參見原審卷第一○三、二七○頁），上訴人固否認證人證言，並陳
      稱因伊於父親龔和伍身故後向龔菲比質問父親存款遭提領一節，致龔菲比對伊
      不滿，證述內容偏袒迥護被上訴人云云，惟證人為兩造之姊，而參與系爭分割
      協議之龔和伍及龔洽民已經死亡，該證人應為實際知悉兩造家務底蘊之人，上
      訴人未能證明證人證言虛偽，僅以前詞主張證人證言偏袒，實不可採。參以兩
      造大姊龔洽民於八十四年五月間死亡、父親龔和伍於八十七年二月間死亡，上
      訴人於父親死亡後之八十八年八月提起本件訴訟，距系爭分割協議書之簽訂時
      間達八年餘，而依上訴人提出之遺產稅繳清證明書記載，龔周德珍所遺之不動
      產僅系爭房地而已，其餘均屬投資（參見原審卷第一○頁背面），若果上訴人
      交付印章予龔洽民係為辦理遺產之公同共有，而未同意系爭分割協議書內容，
      何以期間均未對龔周德珍惟一之不動產即系爭房地未登記予全部繼承人一節提
      出質疑，況龔洽民死亡後，兩造併同父親龔和伍曾向龔洽民配偶林錦泉提起返
      還不當得利訴訟，於該事件中，兩造及龔和伍提出之證據內容即有遺產稅繳清
      證明書，有臺灣板橋地方法院八十五年度重訴字第二一八號民事判決在卷可憑
      ，足證上訴人實已知悉系爭房地屬母親遺產，其主張係至父親死亡後查證相關
      遺產，始知悉系爭房地遭登記為被上訴人單獨所有云云，亦不可採。
（三）上訴人復主張：系爭分割協議書日期業經刪改，且立協議書人之簽名均由龔洽
      民代簽、繼承系統表所載「龔琪」既屬捏造，兩造父親龔和伍豈有不予異議之
      理，再者，斯時龔和伍因腦瘤住院手術，精神意識昏沈，無法自行處理事務，
      均足見龔和伍並不知情亦未參與系爭協議云云。惟查，系爭分割協議書之製作
      日期雖自「八十年三月十四日」刪改為「八十年五月一日」，然其上均蓋有立
      協議書人龔和伍、龔洽民、龔菲比、上訴人及被上訴人代理人龔洽民之印章，
      上訴人對該等印章之真正並未爭執，尚難以該日期經刪改即認內容屬虛偽。又
      依民法第五條第二項規定：如有用印章代簽名者，其蓋章與簽名生同等之效力
      。系爭分割協議書上立協議書人除被上訴人係由龔洽民代理為之外，其餘均蓋
      有上訴人不爭之印章，已生與簽名相同之效力，縱上訴人主張該等簽名由龔洽
      民代簽屬實，亦不影響該協議書效力。又證人龔菲比已證稱，本件龔周德珍遺
      產係由龔和伍與龔洽民所處理等語，而依前述，被上訴人辦理本件繼承登記之
      繼承系統表上記載之「龔琪」實無其人，上訴人並自陳：因為龔道愛實際上不
      是大姐，怕寫上去會有問題，但是因為戶籍上少一個大姐，所以才寫龔琪為大
      姐等語。徵諸前述，本件兩造大姊龔洽民之戶籍登記為次女，登記上之長女龔
      道愛並非龔周德珍所親生，足認系爭繼承系統表上「長女龔琪」之記載，係為
      配合戶籍登記不得不然之作法，尚不能以此認定龔和伍未參與或不知協議一事
      。再者，原審向臺北市立仁愛醫院、行政院國軍退除役官兵輔導委員會臺北榮
      民總醫院函查龔和伍七十八年腦瘤病情，經分別函覆：「病患龔君因尿失禁和
      右側身體無力，於七十八年十一月一日到本院神經內科住院，診斷為腦腫瘤，
      後轉院手術．．」、「病患龔和伍曾於七十八年十一月六日因頭痛入院，腦部
      電腦斷層掃瞄顯示為右額葉腦膜瘤；七十八年十一月十六日接受腦部手術，完
      全切除腫瘤手術過程順利，於七十八年十一月三十日出院，出院時神經狀況良
      好。．．」等語（參見原審卷第第一○五、一四七頁），參以證人龔菲比亦證
      稱：父親七十九年腦瘤開刀後非常好，頭腦非常清楚等語（參見原審卷第一○
      三頁背面），是均不足證明龔和伍於系爭分割協議成立時，有精神意識昏沈，
      無法自行處理事務之情事，上訴人據以主張系爭分割協議未經龔和伍參與同意
      ，實不足採。
（四）上訴人另主張：系爭房地係兩造父母於婚姻關係存續中以買賣為原因而取得之
      財產，依修正前民法第一千零十六條及第一千零十七條第一、二項，民法親屬
      編施行法第一條之規定，適用七十四年六月三日民法親屬編修正前之前揭規定
      ，屬兩造父親龔和伍所有，系爭協議書認遺產仍屬兩造之母所有，於法未合，
      足證該協議書係非真正，伊父亦遭隱瞞云云，並提出土地及建物登記簿謄本為
      證。但查，七十四年六月三日修正公佈前之民法一千零十七條第一二項固規定
      ，妻於結婚時所有之財產，及婚姻關係存續中因繼承或其他無償取得之財產，
      為妻之原有財產，保有其所有權；聯合財產中，夫之原有財產及不屬於妻之原
      有財產之部分，為夫所有。然此規範者乃夫妻財產內部所有權之歸屬，姑不論
      龔周德珍之全體繼承人是否明瞭該等法律規定，即便有所知悉，惟彼等依不動
      產之登記名義，將系爭房地列入龔周德珍遺產而列入分配，亦在情理之常，並
      不得以此即證龔和伍受有隱瞞、系爭分割協議書非真正等情。
（五）至上訴人主張：系爭分割協議書上載有分割龔周德珍所遺之股票，惟迄今未見
      伊應分得之股票，龔和伍應分得之股票於其死亡後，亦未見之，龔菲比且於原
      審證稱未取得股票等語，足證系爭協議書內容不實。惟上訴人或其他龔周德珍
      之繼承人未依分割協議取得應分得之股票，乃繼承人間是否履行協議之問題，
      於協議是否有效成立係屬二事，自不得以該協議事項之不履行，反證分割協議
      屬虛偽，上訴人此項主張亦不可採。
六、綜上，上訴人主張系爭分割協議書內容非真正，為不可採。被上訴人辦理系爭房
    地之繼承登記，係本於龔周德珍全體繼承人之協議分割遺產，自無侵害上訴人之
    繼承權，亦未侵害上訴人之公同共有權。從而，上訴人請求被上訴人應就龔周德
    珍所遺系爭房地於八十年五月二十三日所為之繼承登記予以塗銷，並追加請求確
    認系爭房地為兩造及其餘繼承人龔道愛、龔菲比、林錦泉、林介千、林介中公同
    共有，均無理由。原審駁回上訴人之訴，並無不合。上訴意旨聲明廢棄改判，為
    無理由，應並其追加之訴，予以駁回。
七、據上論結，本件上訴及追加之訴均為無理由。依民事訴訟法第四百四十九條第一
    項、第七十八條，判決如主文。
中　　　華　　　民　　　國　　九十一　　年　　　五　　　月　　二十八　　日
                                    民事第五庭
                                　　　　審判長法  官　黃  熙  嫣
                                　　　　　　　法  官　黃  雅  惠
                                　　　　　　　法  官　詹  文  馨
右正本係照原本作成。
如不服本判決，應於收受送達後二十日內向本院提出上訴書狀，其未表明上訴理由者
，應於提出上訴後二十日內向本院補提理由書狀（均須按他造當事人之人數附繕本）
上訴時應提出委任律師或具有律師資格之人之委任狀；委任有律師資格者，另應附具
律師及格證書及釋明委任人與受任人有民事訴訟法第四百六十六條之一第一項但書或
第二項（詳附註）所定關係之釋明文書影本。
中　　　華　　　民　　　國　　九十一　　年　　　五　　　月　　二十九　　日
　　　　　　　　　　　　　　　　　　　　      書記官  紀  昭  秀
附註：
民事訴訟法第四百六十六條之一（第一項、第二項）：
對於第二審判決上訴，上訴人應委任律師為訴訟代理人。但上訴人或其法定代理人具
有律師資格者，不在此限。
上訴人之配偶、三親等內之血親、二親等內之姻親，或上訴人為法人、中央或地方機
關時，其所屬專任人員具有律師資格並經法院認為適當者，亦得為第三審訴訟代理人
。
